臺灣臺南地方法院刑事判決　　　　　　　95年度易字第1202號
公　訴　人　臺灣臺南地方法院檢察署檢察官
被　　　告　甲○○
上列被告因詐欺案件，經檢察官提起公訴（95年度偵緝字第1074
號），本院判決如下：
    主  文
甲○○連續意圖為自己不法之所有，以詐術使人將本人之物交付
，處有期徒刑陸月，如易科罰金，以銀元佰元即新臺幣玖佰元
折算壹日。
    事  實
一、甲○○於民國89年間因偽造文書等案件，經本院於91年1月8
    日以90年度訴字第1178號判處有期徒刑5月（以虛設之「旺
    泰公司」名義與他人訂約並取得貨物後，偽造「旺泰公司」
    名義背書交付支票後退票，於95年7月21日入監服刑，未構
    成累犯）。其於90年間，與源水音響燈光有限公司（下稱源
    水公司）負責人丙○○約定，甲○○可以印製源水公司名片
    ，並以源水公司名義接洽業務，若甲○○接到案件，後續訂
    貨及施工事宜仍應由源水公司負責，完工後甲○○再與丙○○議定抽取佣金金額。詎甲○○於90年10月間某日，並無為
    源水公司招攬業務之意思，竟基於意圖為自己不法所有之概
    括犯意，至臺南縣佳里鎮忠仁里96之1號乙○○（原名邱錦
    貴）所經營之昱緯通信器材企業有限公司（下稱昱緯公司）
    ，向乙○○出示抬頭為源水公司之「李仁義」名片，佯稱係
    源水公司之員工，冒用源水公司名義向昱緯公司訂貨，並自
    90年10月27日起至同年12月21日止，連續以源水公司之名義
    向昱緯公司訂購如附表所示通信器材及零件等貨品，使昱緯
    公司陷於錯誤，以為係源水公司向其購買貨品，即陸續如數
    出貨，總計交付如附表所示價值新臺幣（下同）113979元之
    貨物予甲○○。嗣甲○○收受貨物後即拒不付款，且不知去
    向，昱緯公司察覺有異，將上開貨款帳單寄至源水公司催討
    帳款，經源水公司告知並未向昱緯公司訂貨，且「李仁義」
    之真實姓名為甲○○，並非該公司之員工等情，昱緯公司始
    知悉受騙。
二、案經昱緯公司訴由臺灣臺南地方法院檢察署檢察官偵查起訴
    。
    理  由
一、訊據被告甲○○對於上揭客觀犯罪事實坦認不諱，惟矢口否
    認有何詐欺犯行，辯稱：伊沒有詐欺告訴人昱緯公司的意思
    。伊跟告訴人訂貨是為了做五福街21號的門禁監控系統工程
    ，後來在91年12月間因為伊完成門禁系統後，以一個遙控器
    之賣300元的價格要出售，但住戶不肯買，就恐嚇伊要對伊
    不利，伊才離開。伊在90年12月10日有還編號12的器材給告
    訴人云云。
二、經查，被告甲○○於90年間，與證人即源水公司負責人丙○○約定，被告可以印製源水公司名片，並以源水公司名義接
    洽業務，若被告接到案件，後續訂貨及施工事宜仍應由源水
    公司負責，完工後被告再與證人丙○○議定抽取佣金金額。
    而被告於90年10月間，向告訴人昱緯公司負責人乙○○出示
    抬頭為源水公司之「李仁義」名片，自稱源水公司員工，欲
    向告訴人訂立附表所示通信器材，並於附表所示時間，陸續
    向告訴人訂購如附表所示通信器材及零件等貨品，告訴人因
    而陸續交付如附表所示總價共113979元之貨物予被告，嗣被
    告取得貨物後，分文未付，且將貨物搬走不知去向等情，業
    據被告坦認不諱，核與證人乙○○於審理中證述與被告訂約
    之過程，及證人丙○○到庭證述與被告約定由被告招攬業務
    後抽佣之情節相符（見本院卷第102至119頁），並有告訴人
    提出之客戶對帳單、送貨單（見發查卷第3至12頁），以及
    抬頭為昱緯公司之「李仁義」名片影本1紙在卷可稽（見偵
    查卷第17頁），應堪採信。
三、按刑法詐欺取財罪之構成要件乃以行為人於締約之際，已預
    存將不履行契約所約定義務之不法意圖，僅欲藉訂定契約之
    手段，詐使相對人誤認行為人將會依約履行，而同意締約並
    依約交付契約標的。此與民事債務不履行之契約當事人於締
    約時，本有意依約履行，惟事後因他故無法依約履行等情有
    別。惟行為人於締約之際，所存意欲為何，本屬其內部情事
    ，外人無從得悉，僅能依當時及事後之相關客觀情事而為認
    定，核先敘明。被告雖以前詞置辯，惟查：
  （一）被告於本院審理中供稱其向告訴人訂貨後，承作臺南縣
        永康市○○街21號之工程係其自己的案子，與源水公司
        無關（見本院卷第112、113頁）；而據證人丙○○於本
        院所證可知，被告未曾將其與告訴人訂貨一事告知丙○○，丙○○係於告訴人寄送帳單請款時才知悉被告向告
        訴人訂約之事（見偵緝卷第22頁；本院卷第106至109頁
        ）；又被告將向告訴人所訂之貨物裝設在其個人於臺南
        縣永康市○○街21號之工地一節，亦據證人乙○○於本
        院證稱：被告說他的案子在他的社區，伊有去現場看過
        ，被告也真的有把設備裝在那邊等語相吻合（見本院卷
        第104頁），是被告雖以源水公司名義與告訴人訂約，
        惟其實際上並無為源水公司與告訴人訂約，或為源水公
        司招攬業務之意等情，堪以認定。被告於偵查中供稱其
        向告訴人訂貨後施工之時曾跟丙○○提過云云，顯與事
        實不符，要無可採。被告既無為源水公司招攬業務之意
        思，竟仍以源水公司名義與告訴人訂購附表所示物品，
        則其確係對告訴人施用詐術以達訂約之目的無訛。
  （二）證人乙○○於本院審理中結證稱：一般與公司間的交易
        ，剛開始都是以2個月以後之票期給付，但是被告說他
        的案子在他的社區，貨款讓他緩一下，等他收到案子的
        款項再以現金支付。伊以為被告是在源水公司上班，且
        被告所住之社區離伊公司很近，伊也有去現場看過，被
        告也真的有把設備裝在那邊，伊想說應該沒問題，可是
        後來被告不見了，所有設備也都不見了，才會去源水公
        司查證，發現該公司沒被告這個人。若被告未於源水公
        司上班，也未出示該名片，伊不會願意出貨等語（見本
        院卷第102至105頁），是告訴人確實因被告施用上開詐
        術而陷於錯誤，以為源水公司係交易相對人而與其訂約
        。
  （三）被告於偵查中自承：伊與告訴人訂約時，已經沒有那麼
        多的資力了，因為以源水公司名義訂貨可以簽帳，用自
        己的名義要付現金，所以才用源水公司的名義訂貨，以
        伊在商場的經驗，如果別人用比較有名氣公司的名義向
        伊訂貨，而實際上非公司而是個人所為，而事後又不付
        款，伊會覺得被騙，伊覺得告訴人是受騙了等語（見偵
        緝卷第3至4頁），由此可知，被告主觀上對於其偽為代
        理源水公司向昱緯公司訂貨，係運用欺罔手段誘使昱緯
        公司與其訂約，亦有認識。
  （四）
      1.依常情而言，不以真實姓名示人者，多係為遂行不法行
        為，以求隱匿個人身分，避免其真實身分暴露而遭追緝
        ，且一般人縱於日常生活中會以偏名稱呼，然於從事會
        對外發生法律效果之法律行為時，仍應以真實姓名為之
        ，或於交易相關文書上簽署本名，以保證交易之真實性
        並確保他方之權益。被告並非以本名甲○○而係使用「
        李仁義」之名義與告訴人訂約，且其交付予告訴人之名
        片，亦係以「李仁義」之假名印製等情，已如前述，而
        被告於偵訊時亦自陳其曾經於建設公司擔任經理，負責
        銷售房屋，工作4年多等語（見偵緝卷第4頁），則依其
        社會工作經歷而言，其對於在交易上使用真實姓名及偏
        名之差異性知之甚稔，是其當明白以「李仁義」名義與
        告訴人交易，將使告訴人於日後請求支付對價或契約發
        生問題時，無法尋得正確之人員處理。被告既知悉經濟
        交易行為中以真實姓名示人之重要性，仍以「李仁義」
        從事交易行為，難認其主觀上無令人難以追查其真實身
        分之故意。
      2.若被告於向告訴人訂貨之際果有履行契約所約定義務之
        意，即應於名片上載明自己之真實身分資料、及確實可
        供聯絡之住居所，以確保契約之真實性且利於告訴人日
        後與之聯繫。惟觀諸被告交付予告訴人之名片，其上係
        印製源水公司之地址，並非被告之住居處，而其與告訴
        人訂約時居住之臺南縣永康市○○街21號，亦係證人丙○○無償提供其居住，並非其長年固定之居住所一節，
        亦據被告與證人丙○○一致供述無訛（見本院卷第108
        頁）；再參以被告在告訴人送貨單上客戶簽章欄上之簽
        名，姓氏與名字共3字串連簽在一起，未獨立分開，筆
        跡混亂，完全無法辨識，與其當庭於法庭筆錄之簽名，
        將「李」「松」「義」3字分開簽署，清晰可辨之情形
        不同，在在均顯見被告與告訴人訂約之際即有掩飾真實
        身分，以避免告訴人日後追索貨款之意圖。
      3.被告雖辯稱其曾返還附表編號12之貨物予告訴人，且其
        係因遭他人恐嚇始倉皇離去而未給付貨款云云，然證人
        乙○○到庭結證時已否認被告曾返還附表編號12之貨款
        一事，被告此部分之辯解與事實不符，要無可採。另被
        告自承其非但未曾給付告訴人任何貨款，且欲搬離住處
        時，亦未通知告訴人，並將告訴人所交付之貨物拆卸載
        往高雄（見本院卷第113頁），而據證人乙○○所述可
        知，被告向昱緯公司所訂立之器材，係固定在房子牆上
        ，必須以工具才能拆卸，並非易拆物品（見本院卷第
        104 頁），若被告果係倉皇離去，豈還有多餘心力拆卸
        附表所示物品？且依證人乙○○前開所述，被告住處距
        離告訴人甚近，則被告既有餘力拆卸物品，則其將貨物
        載至告訴人處返還，或致電通知告訴人前往取回貨物，
        均非難事，其竟捨此而不為，反而將附表所示貨物拆卸
        後載往高雄，足見被告確有不法取得附表所示貨物之意
        圖。
      4.綜此，本院認被告以不實之姓名、資料出示予證人乙○○，向告訴人訂貨，事後亦未清償貨款，並將貨物搬離
        據為己有等行為，足認其與告訴人訂約之時，確有詐欺
        之犯意甚明，其辯稱並無詐欺犯意，要無可採。
  （五）綜上各情以觀，被告前揭辯稱，顯均係卸責之詞，不足
        採信，其意圖為自己不法之所有，詐騙告訴人之犯行，
        事證已臻明確，堪予認定。另被告雖請求傳訊廖秋惠、
        黃淑敏，以證明其遭人威脅之事，然被告是否基於不法
        意圖、施用詐術向告訴人訂貨，與其嗣後搬離住處之原
        因並無任何關聯，是本院認無傳喚廖秋惠、黃淑敏之必
        要，附此說明。
四、被告行為後，刑法修正條文業於94年2月2日公布，95年7月1
    日施行。茲比較修正前、後刑法及相關法律與本案有關之修
    正前後規定如下：
  （一）修正前第56條連續犯部分：因被告行為後之裁判時法業
        已刪除連續犯之規定，此刪除雖非犯罪構成要件之變更
        ，但顯已影響行為人刑罰之法律效果，自屬法律有變更
        ，比較新、舊法結果，以適用修正前之刑法第56條較有
        利於被告。
  （二）修正前刑法第41條第1項前段規定：「犯最重本刑為5年
        以下有期徒刑以下之刑之罪，而受6個月以下有期徒刑
        或拘役之宣告，因身體、教育、職業、家庭之關係或其
        他正當事由，執行顯有困難者，得以1元以上3元以下折
        算1日，易科罰金」；而被告行為時之易科罰金折算標
        準，修正前罰金罰鍰提高標準條例第2條前段（現已刪
        除）規定，就其原定數額提高為100倍折算1日，則依被
        告行為時之易科罰金折算標準，應以銀元300元即新臺
        幣900元折算1日。惟修正後刑法第41條第1項前段則規
        定：「犯最重本刑為5年以下有期徒刑以下之刑之罪，
        而受6個月以下有期徒刑或拘役之宣告者，得以新臺幣
        1千元、2千元或3千元折算一日，易科罰金」。比較修
        正前後之易科罰金折算標準，以修正前刑法第41條第1
        項前段之規定有利於被告，是應依刑法第2條第1項前段
        ，適用修正前刑法第41條第1項前段之規定，定其易科
        罰金折算標準。
  （三）修正後刑法施行前，刑法分則編有關罰金刑之貨幣單位
        係銀元；且依刑法分則編應處罰金者，應適用罰金罰鍰
        提高標準條例第1條、第4條之規定，亦即應按各該具體
        條文制定或修正之時間先後，定其提高之倍數。惟被告
        行為後，刑法施行法增訂第1條之1，於95年6月14日經
        總統公布，並自同年7月1日起施行；該條規定：「中華
        民國九十四年一月七日刑法修正施行後，刑法分則編所
        定罰金之貨幣單位為新臺幣。九十四年一月七日刑法修
        正時，刑法分則編未修正之條文定有罰金者，自九十四
        年一月七日刑法修正施行後，就其所定數額提高為三十
        倍。但七十二年六月二十六日至九十四年一月七日新增
        或修正之條文，就其所定數額提高為三倍」。亦即自95
        年7月1日起，刑法分則編所定罰金之貨幣單位，由銀元
        改為新臺幣。惟刑法施行法第1條之1係替代罰金罰鍰提
        高標準條例部分條文，與經換算後，該條例所定之罰金
        額度相同，僅係貨幣單位由銀元改為新臺幣，不發生有
        利、不利之問題，亦非法律變更刑度之條文，無比較新
        舊法之問題，併予敘明。
五、核被告甲○○所為，係犯刑法第339條第1項之詐欺取財罪。
    其先後多次詐欺行為，時間緊接，手段相類，觸犯構成要件
    相同之罪名，顯係基於概括犯意反覆為之，為連續犯，應依
    修正前刑法第56條之規定論以一罪，並依法加重其刑。爰審
    酌被告年富力盛，不思以正途賺取金錢，且前於89年間甫因
    以虛設公司行號手法詐欺他人財物，竟於短期內再度為本件
    犯行，利用源水公司名義與告訴人訂約之欺騙手段獲取告訴
    人之財物，惡性重大，尚未賠償告訴人損失及犯罪後否認犯
    行之態度，惟其詐得之貨物價值約11萬餘元，犯罪所得非鉅
    ，且告訴人因此次之損失，或尚可依循民事法律關係向告訴
    人取得賠償等一切情狀，量處如主文所示之刑，並諭知易科
    罰金之折算標準。
據上論斷，應依刑事訴訟法第299條第1項前段，刑法第2條第1項
前段，修正前刑法第56條、第41條第1項前段，刑法第339條第1
項，刑法施行法第1條之1，廢止前罰金罰鍰提高標準條例第2條
，判決如主文。
本案經檢察官丁○○到庭執行職務
中　　華　　民　　國　　96　　年　　3 　　月　　22　　日
　　　　　　　　　刑事第七庭  審判長法  官  蔡奇秀
                                    法　官　林欣玲
                                    法　官　莊玉熙
以上正本證明與原本無異。
如不服本判決，應於判決送達後10日內，向本院提出上訴狀。
　　　　　　　　　　　　　　　    　書記官　余富誠
中　　華　　民　　國　　96　　年　　3 　　月　　23　　日
附錄法條：
刑法第339條第1項意圖為自己或第三人不法之所有，以詐術使人
將本人或第三人之物交付者，處五年以下有期徒刑、拘役或科或
併科一千元以下罰金。
附表：
 ┌──┬──────┬─────┬───────┬────┐
 │編號│ 送貨單日期 │ 送貨地點 │   貨品名稱   │金額(元)│
 ├──┼──────┼─────┼───────┼────┤
 │ 一 │90年10月27日│甲○○自取│4PORT數位監控 │  44,185│
 │    │            │          │影像截取卡+PC │        │
 │    │            │          │等            │        │
 ├──┼──────┼─────┼───────┼────┤
 │ 二 │90年10月29日│甲○○自取│SSB-9010A塑膠 │     140│
 │    │            │          │型攝影機固定架│        │
 │    │            │          │等            │        │
 ├──┼──────┼─────┼───────┼────┤
 │ 三 │90年10月30日│甲○○自取│袖珍型電視轉換│   2,800│
 │    │            │          │器            │        │
 ├──┼──────┼─────┼───────┼────┤
 │ 四 │90年11月9日 │甲○○自取│5C2VI同軸中間 │     200│
 │    │            │          │接頭等        │        │
 ├──┼──────┼─────┼───────┼────┤
 │ 五 │90年11月12日│甲○○自取│TC-2270 1/4"中│   4,440│
 │    │            │          │解析攝影機等  │        │
 ├──┼──────┼─────┼───────┼────┤
 │ 六 │90年11月15日│臺南縣永康│TC-2922 1/3"中│   5,600│
 │    │            │市○○街21│解析攝影機等  │        │
 │    │            │號        │              │        │
 ├──┼──────┼─────┼───────┼────┤
 │ 七 │90年11月27日│甲○○自取│YH-305明治對講│  13,680│
 │    │            │          │機等          │        │
 ├──┼──────┼─────┼───────┼────┤
 │ 八 │90年11月28日│甲○○自取│TD-2M電話壓條 │     480│
 │    │            │          │等            │        │
 ├──┼──────┼─────┼───────┼────┤
 │ 九 │90年11月30日│甲○○自取│2.0-2C白扁線等│     570│
 │    │            │          │              │        │
 ├──┼──────┼─────┼───────┼────┤
 │ 十 │90年12月3日 │甲○○自取│5C2VI同軸中間 │      44│
 │    │            │          │接頭等        │        │
 ├──┼──────┼─────┼───────┼────┤
 │十一│90年12月4日 │甲○○自取│0.5*10P大亞數 │     840│
 │    │            │          │位電纜        │        │
 ├──┼──────┼─────┼───────┼────┤
 │十二│90年12月6日 │臺南縣永康│4PORT數位監控 │  35,000│
 │    │            │市○○街21│影像截取卡+PC │        │
 │    │            │號        │              │        │
 ├──┼──────┼─────┼───────┼────┤
 │十三│90年12月21日│甲○○自取│CA-930M門口機 │   6,000│
 │    │            │          │              │        │
 ├──┼──────┼─────┼───────┼────┤
 │合計│            │          │              │ 113,979│
 └──┴──────┴─────┴───────┴────┘
